【裁判字號】    98,消債更,1316
【裁判日期】    990302
【裁判案由】    聲請更生程序
【裁判全文】
臺灣高雄地方法院民事裁定          98年度消債更字第1316號
聲  請  人  甲○○
上當事人因消費者債務清理事件聲請更生，本院裁定如下：
    主  文
聲請人甲○○自中華民國九十九年三月三日下午四時起開始更生
程序。
命司法事務官進行本件更生程序。
    理  由
一、聲請意旨略以：聲請人即債務人甲○○迄民國98年10月21日
    仍積欠無擔保債務合計新台幣（下同）303 萬6,708 元，其
    中最大債權人高雄市政府之債務發生原因，係因聲請人之母
    陳吳金鳳於91年3 月29日死亡，因而繼承其於高雄市政府借
    款債務303 萬3,710 元。聲請人罹患梅氏體顯性肌肉失養症
    ，此疾病症狀是四肢無力，無法搬提重物，隨著年齡增長肌
    肉日漸無力，可能日漸衰落亦有可能急速惡化至行動困難甚
    至致死，因此聲請人求職工作範圍有一定限制。聲請人工作
    不穩定，98年4 月失業，98年7 月於高醫進行心臟手術，9
    月因前述徵狀進入加護病房，醫師告知須小心，否則有猝死
    可能，聲請人極有誠意清償被繼承人之債務，並非消費不當
    ，實為客觀收入不足致不能清償，爰依法聲請准予更生等語
    。
二、按「債務人不能清償債務或有不能清償之虞者，得依本條例
    所定更生或清算程序，清理其債務」，消費者債務清理條例
    第3 條定有明文。所謂「不能清償或有不能清償之虞」，宜
    綜衡債務人全部收支及財產狀況，評估是否已不能維持符合
    人性尊嚴之最基本生活條件，所陳報之各項花費，是否確屬
    必要性之支出，如全體金融機構曾允諾協商方案，其條件是
    否因之而無法兼顧個人生活之基本要求等情，為其判斷之準
    據。
三、經查：
（一）聲請人迄98年10月21日仍積欠附表所示各債權人合計303
      萬6,708 元之債務，因尚其繼承高雄市政府債務而無法於
      聲請更生前依消費者債務清理條例規定進行前置協商程序
      ，有聲請人所提出之98年10月21日財團法人金融聯合徵信
      中心債權人清冊、98年10月21日當事人綜合信用報告、91
      年3 月29日高雄醫學大學附設中和紀念醫院陳吳金鳳死亡
      證明書、繼承系統表、98年11月27日財政部高雄市國稅局
      遺產稅逾核課期間案件同意移轉證明書及雄院97年司執字
      第58933 號98年7 月7 日強制執行分配表影本在卷可稽（
      卷18-19 、41-42 、48-49、52頁），堪信為真。
（二）聲請人名下並無恆產，但持有有高興昌鋼鐵股份有限公司
      、中國鋼鐵結構股份有限公司股票合計價值15萬元，有財
      政部高雄市國稅局財產歸屬資料清單附卷可憑。聲請人雖
      陳稱該股票係其阿姨用其名義購買云云，然未舉證以供審
      核，尚難採信，仍應列為聲請人可供償債之資產。是聲請
      人實際所負債務總額應為288 萬6,708 元（0000000-0000
      00＝0000000 ），惟聲請人負債主要原因，係其母親陳吳
      金鳳於91年3 月29日死亡後，與其父親陳樂天及兄姐陳冠
      中、陳宜孜共同繼承附表三所示高雄市政府之債務，有陳
      吳金鳳死亡證明書、繼承系統表本院97年司執字第58933
      號強制執行金額計算書分配表在卷足據（卷第48-49 、41
      頁），此部分債務依法應由繼承人共同繼承，故此部分應
      以4 分之1 之債務額為限，據以核算聲請人之償債能力。
（三）又聲請人罹有先天性肌肉萎縮症，為中度肢障患者，因身
      體因素導致工作不順，覓職困難，自98年4 月起失業，按
      月領取身障補助7000元及失業補助一情，有聲請人中華民
      國身心障礙手冊、重大傷病免自行負擔證明卡、低收入戶
      證明及高雄銀行存簿、郵局儲金簿交易明細在卷可稽（卷
      第6 、34-35 、38、47頁）。準此，聲請人除每月領取之
      身障補助7000元外，該失業補助並非固定，有期間限制，
      尚不得認係聲請人按月可得之固定收入，故僅以每月領取
      身障補助7000元為核算聲請人償債能力之基礎。
（四）支出部分，聲請人固陳報每月須支出膳食費6,000 元、交
      通費600 元、家用支出約1 萬元、雜支1,000 元、保險費
      811 元、燃料稅與換行照45元、手機通訊費用600 元、醫
      療833 元，合計1 萬9,889 元，然並未提出全部事證供本
      院審核，且聲請人既因負債而無力清償，關於日常生活必
      要支出自應節制，不得與一般人之舒適程度同為要求，本
      院參酌內政部社會司所公布99年度高雄市每人每月最低生
      活費標準1 萬1,309 元，認應以此為度，認列聲請人之必
      要支出。又聲請人陳報應扶養其父親陳樂天，每月支出約
      1,000 至2,000 元等語。查陳樂天名下繼承自陳吳金鳳之
      田賦1 筆，公告現值為17萬6,386 元，96、97年度均無所
      得，此有其財產歸屬資料及綜合所得資料清單在卷可參（
      卷第50、16-17 頁），認有受扶養之必要，受扶養費用仍
      以上開最低生活費標準即1 萬1,309 元計算。又陳樂天為
      26年生，目前每月領取6,000 元之老年給付補助，扣除後
      餘額受扶養金額為5,309 元，再者，依上開繼承系統表所
      示，聲請人有兄姐陳冠中、陳宜孜作為共同扶養義務之人
      ，則其等分擔結果，聲請人扶養父母每月必要支出應為
      1,770 元【計算式：(00000-0000)÷3 ＝1770（小數點以
      下四捨五入）】，此與聲請人陳報相符，應予採認。
（五）綜上所述，聲請人目前每月僅有身障補助金7,000 元可供
      花用，已無力負擔上開個人日常生活之最低必要消費及扶
      養支出，是附表三所示債務如僅以4 分之1 之額數計算，
      仍屬無法清償，是聲請人確已不能清償債務，洵堪認定。
      按消費者債務清理條例制定更生及清算之債務清償雙軌制
      ，其機能、程序固非盡相同，但目的則一，均在使債務人
      得早日脫離債務纏逼之窘困經濟，以獲得重建正常生活之
      機，故制度上允許債務人得選擇重建型之更生程序或清算
      型之清算程序以清理其債務，二者聲請之法定要件限制尚
      無不同，此既屬法律所賦予債務人之程序選擇權，自不宜
      就准許後可能產生之無益程序勞費預作假設，進而限制債
      務人之聲請及選擇之權利。例如債務人已無可供償債之餘
      額，似不能再提供適切可行之更生方案，進行更生徒增程
      序浪費，似無實益，但如獲准更生，亦可能藉由親友之適
      度協助，或再壓低各項生活上之必要支出，以提出適切可
      行之更生方案，如經債權人會議可決或由法院依法逕予認
      可，非不能藉此完成更生程序，重建其經濟生活。據此，
      本件雖經核算結果，聲請人已無可供受償之餘額，惟聲請
      人既無從協商，且已不能清償債務，自不能認准許更生之
      要件尚非完備，依上開法律規定，其聲請於法有據，應予
      准許。
四、末按「法院開始更生程序之裁定，應載明其年、月、日、時
    ，並即時發生效力。」、「法院裁定開始更生或清算程序後
    ，得命司法事務官進行更生或清算程序，必要時得選任律師
    、會計師或其他適當之自然人或法人一人為監督人或管理人
    。」消費者債務清理條例第45條第1 項、第16條第1 項分別
    定有明文。本件依聲請人其目前收入及財產狀況，未償之債
    務應屬不能清償，有如上述。此外，亦查無聲請人有消費者
    債務清理條例第46條各款所定駁回更生聲請等事由，有本院
    民事紀錄科查詢表及臺灣高等法院被告前案紀錄表在卷可憑
    。且聲請人既非從事營業活動而屬受薪之消費者，所負無擔
    保或無優先權之債務總額亦未逾1,200 萬元。從而，聲請人
    聲請更生，洵屬有據，應予准許，爰命司法事務官進行本件
    更生程序。
五、依消費者債務清理條例第11條第1 項、第45條第1 項、第16
    條第1 項，裁定如主文。
中    華    民    國    99    年    3     月    2     日
                  民事第三庭  法  官  李嘉益
以上正本證明與原本無異。
本裁定已於99年3月3日下午4時公告。
本件不得抗告。
中    華    民    國    99    年    3     月    3     日
                             書記官  陳瓊芳
附表：
┌──┬────────┬────────┬───────┐
│編號│債權人          │金額（新台幣）  │  種     類   │
├──┼────────┼────────┼───────┤
│ 一 │永豐銀行        │1,588元         │信用卡        │
├──┼────────┼────────┼───────┤
│ 二 │中國信託銀行    │1,410元         │信用卡        │
├──┼────────┼────────┼───────┤
│ 三 │高雄市政府      │303萬3,710元    │繼承債務      │
├──┴────────┼────────┼───────┤
│ 合       計          │303萬6,708元    │              │
└───────────┴────────┴───────┘

司法院資訊處製作；財團法人民間司法改革基金會備份。
